臺灣嘉義地方法院刑事判決
111年度金訴字第218號
公  訴  人  臺灣嘉義地方檢察署檢察官
被      告  曾芸玥


上列被告因加重詐欺案件，經檢察官提起公訴（111年度偵字第6
484號），被告於準備程序中為有罪之陳述，經合議庭裁定受命
法官進行簡式審判程序，茲判決如下：
    主    文
曾芸玥犯刑法第三百三十九條之四第一項第二款之加重詐欺取財
罪，處有期徒刑壹年貳月。
未扣案犯罪所得新臺幣壹萬元沒收，於全部或一部不能沒收或不
宜執行沒收時，追徵其價額。扣案如附表編號４之物沒收。
    犯罪事實
一、曾芸玥於民國111年5月上旬某日起，基於參與犯罪組織之犯
    意，加入真實姓名年籍不詳、telegram通訊軟體中暱稱「天
    使」之成年人所屬，以實施詐欺為手段，具有持續性、牟利
    性之有組織性詐欺集團犯罪組織，擔任收取詐欺取財贓款車
    手之工作，而後曾芸玥與「天使」、其他姓名年籍不詳成年
    人均意圖為自己不法所有，基於三人以上共同詐欺取財、掩
    飾、隱匿特定犯罪所得去向、所在之犯意聯絡，由姓名年籍
    不詳之成年人於111年5玥19日上午11時許，撥打電話與邱蜜
    美聯絡，假冒邱蜜美之親家母名義佯稱需要借款新臺幣（下
    同）250,000元供週轉之用云云，邱蜜美因此陷於錯誤，於
    同日上午11時21分許前往桃園市○○區○○路0段000號忠義郵局
    ，自其所申辦之中華郵政帳戶臨櫃提款250,000元後，旋以
    臨櫃無摺存款之方式將上開款項匯入詐欺集團姓名年籍不詳
    成員所指定之林秋碧所申辦中華郵政帳號000-000000000XXX
    XX號帳戶（詳卷），隨後詐欺集團姓名年籍不詳之成員再指
    示林秋碧自其所申辦之中華郵政帳戶提款並等待指示將款項
    裝在紙袋交付與指定人員，林秋碧即自同日中午12時12分至
    下午1時5分間，陸續在嘉義縣○○○鄉○○村0鄰○○里○00號阿里
    山郵局所設置ATM及該郵局臨櫃提款合計249,000元。另曾芸
    玥自同日上午11時21分起（依曾芸玥行動電話telegram通訊
    軟體對話截圖時間，以下均同）使用附表編號4所示之物接
    受「天使」以telegram通訊軟體指示乘車前往阿里山森林遊
    樂區內阿里山火車站對面向林秋碧拿取詐欺所得款項，曾芸
    玥遂搭車進入阿里山森林遊樂區內，並於同日下午3時32分
    至3時36分間某時在阿里山火車站對面向林秋碧收取裝有250
    ,000元（其中包含自林秋碧帳戶提領邱蜜美遭騙之249,000
    元與林秋碧依指示自行放入之1,000元）之紙袋，曾芸玥得
    手後再依「天使」指示搭車至嘉義市○區○○路000號肯德基嘉
    義中興門市，並於同下午5時52分許，將取得之上開款項扣
    除其可取得之報酬與車資合計10,000元之餘款240,000元放
    在紙袋內置於上開肯德基門市1樓廁所地板上，由該詐欺集
    團姓名年籍不詳之成年人取走，而掩飾、隱匿詐欺邱蜜美之
    犯罪所得所在、去向。嗣因邱蜜美發覺受騙報警處理，經警
    循線追查，並於111年6玥12日持臺灣嘉義地方檢察署檢察官
    核發之拘票對曾芸玥進行拘提，且扣得附表編號1至4所示之
    物，而查悉上情。
二、案經邱蜜美訴由嘉義縣警察局竹崎分局報告臺灣嘉義地方檢
    察署檢察官偵查起訴。
    理    由
一、按除被告所犯為死刑、無期徒刑、最輕本刑為3年以上有期
    徒刑之罪或高等法院管轄第一審案件者外，於刑事訴訟法第
    273條第1項程序進行中，被告先就被訴事實為有罪之陳述時
    ，審判長得告知被告簡式審判程序之旨，並聽取當事人、代
    理人、辯護人及輔佐人之意見後，裁定進行簡式審判程序，
    刑事訴訟法第273條之1第1項定有明文。經核本件被告曾芸
    玥所犯之罪，均係死刑、無期徒刑、最輕本刑為3年以上有
    期徒刑或高等法院管轄第一審案件以外之罪，其於準備程序
    中就被訴犯罪事實均為有罪之陳述，經受命法官告知簡式審
    判程序之旨，並聽取公訴人、被告之意見後，本院合議庭爰
    依首揭規定裁定進行簡式審判程序，合先敘明。 
二、上開犯罪事實，業據被告於警詢、偵訊、準備程序及審理中
    自白不諱（見警卷第27至36頁；偵卷第15至19頁；本院卷第
    37、43至44頁），並有證人即告訴人邱蜜美、證人林秋碧之
    證述可佐（見警卷第3至9、69至70頁；偵卷第27至28頁），
    且有附表編號4之行動電話內telegram通訊軟體對話截圖、
    桃園市政府警察局中壢分局文化派出所受理案件證明單、受
    理各類案件紀錄表、受理詐騙帳戶通報警示簡便格式表、內
    政部警政署反詐騙諮詢專線紀錄表、告訴人中華郵政帳戶存
    摺封面與內頁影本、郵政入戶匯款申請書、監視畫面翻拍照
    片、中華郵政股份有限公司111年6月7日儲字第1110171262
    號函檢附證人林秋碧開戶資料與帳戶交易明細等在卷可參（
    見警卷第37至68、71至75、77至79、94至107、121至134頁
    ），復有附表所示之物扣案可憑，足認被告上開任意性自白
    與事實相符，應可採信。從而，本案事證明確，被告之犯行
    已堪認定，應予論科。
三、核被告所為，是犯組織犯罪防制條例第3條第1項後段之參與
    犯罪組織罪、刑法第339條之4第1項第2款之加重詐欺取財罪
    （起訴書「所犯罪名」部分雖記載第339條之4第1項第1款，
    然本案詐騙手法並未有假冒政府機關或公務員之名義，且「
    犯罪事實」也是記載「基於3人以上共同詐欺取財…之犯意聯
    絡」，是堪認起訴書此部分所載款次顯屬誤載）、洗錢防制
    法第14條第1項之普通洗錢罪。被告就其所犯各罪，與「天
    使」及其他姓名年籍不詳之成年人間，均有犯意聯絡、行為
    分擔，應依刑法第28條規定論以共同正犯（惟刑法第339條
    之4第1項第2款之「3人以上共同犯詐欺取財罪」，其本質即
    為共同犯罪，是被告就其所犯刑法第339條之4第1項第2款之
    加重詐欺取財罪，應毋庸再於罪名之前贅載「共同」2字）
    。又組織犯罪防制條例係藉由防制組織型態之犯罪活動為手
    段，以達成維護社會秩序、保障人民權益之目的，乃於該條
    例第3條第1項前段與後段，分別對於「發起、主持、操縱、
    指揮」及「參與」犯罪組織者，依其情節不同而為處遇，行
    為人雖有其中一行為（如參與），不問其有否實施各該手段
    （如詐欺）之罪，均成立本罪。然在未經自首或有其他積極
    事實，足以證明其確已脫離或解散該組織之前，其違法行為
    ，仍繼續存在，即為行為之繼續，而屬單純一罪，至行為終
    了時，仍論為一罪。又刑法上一行為而觸犯數罪名之想像競
    合犯存在之目的，在於避免對於同一不法要素予以過度評價
    。自然意義之數行為，得否評價為法律概念之一行為，應就
    客觀構成要件行為之重合情形、主觀意思活動之內容、所侵
    害之法益與行為間之關連性等要素，視個案情節依社會通念
    加以判斷。刑法刪除牽連犯之規定後，原認屬方法目的或原
    因結果，得評價為牽連犯之二犯罪行為間，如具有局部之同
    一性，或其行為著手實行階段可認為同一者，得認與一行為
    觸犯數罪名之要件相侔，依想像競合犯論擬。倘其實行之二
    行為，無局部之重疊，行為著手實行階段亦有明顯區隔，依
    社會通念難認屬同一行為者，應予分論併罰。因而行為人以
    一參與詐欺犯罪組織，並分工加重詐欺行為，同時觸犯參與
    犯罪組織罪及加重詐欺取財罪，雖其參與犯罪組織之時、地
    與加重詐欺取財之時、地，在自然意義上非完全一致，然二
    者仍有部分合致，且犯罪目的單一，依一般社會通念，認應
    評價為一罪方符合刑罰公平原則，應屬想像競合犯，如予數
    罪併罰，反有過度評價之疑，實與人民法律感情不相契合。
    另罪責原則為刑法之大原則。其含義有二，一為無責任即無
    刑罰原則（刑法第12條第1項規定：行為非出於故意或過失
    者不罰，即寓此旨）；另者為自己責任原則，即行為人祇就
    自己之行為負責，不能因他人之違法行為而負擔刑責。前者
    其主要內涵並有罪刑相當原則，即刑罰對人身自由之限制與
    所欲維護之法益，須合乎比例原則。不唯立法上，法定刑之
    高低應與行為人所生之危害、行為人責任之輕重相符；在刑
    事審判上既在實現刑罰權之分配正義，自亦應罪刑相當，罰
    當其罪。基於前述第一原則，責任之評價與法益之維護息息
    相關，對同一法益侵害為雙重評價，為過度評價；對法益之
    侵害未予評價，則評價不足，均為所禁。刑罰要求適度之評
    價，俾對法益之侵害為正當之維護。因此，加重詐欺罪係侵
    害個人財產法益之犯罪，其罪數計算，以被害人數、被害次
    數之多寡，決定其犯罪之罪數；核與參與犯罪組織罪之侵害
    社會法益，因應以行為人所侵害之社會全體利益為準據，認
    定係成立一個犯罪行為，有所不同。是以倘若行為人於參與
    犯罪組織之繼續中，先後加重詐欺數人財物，因行為人僅為
    一參與組織行為，侵害一社會法益，應僅就首次犯行論以參
    與犯罪組織罪及加重詐欺罪之想像競合犯，而其後之犯行，
    乃為其參與組織之繼續行為，為避免重複評價，當無從將一
    參與犯罪組織行為割裂再另論一參與犯罪組織罪，而與其後
    所犯加重詐欺罪從一重論處之餘地，最高法院107年度台上
    字第1066號刑事判決可資參照。另加重詐欺罪，係侵害個人
    財產法益之犯罪，其罪數之計算，核與參與犯罪組織罪之侵
    害社會法益有所不同，審酌現今詐欺集團之成員皆係為欺罔
    他人，騙取財物，方參與以詐術為目的之犯罪組織。倘若行
    為人於參與詐欺犯罪組織之行為繼續中，先後多次為加重詐
    欺之行為，因參與犯罪組織罪為繼續犯，犯罪一直繼續進行
    ，直至犯罪組織解散，或其脫離犯罪組織時，其犯行始行終
    結。故該參與犯罪組織與其後之多次加重詐欺之行為皆有所
    重合，然因行為人僅為一參與犯罪組織行為，侵害一社會法
    益，屬單純一罪，應僅就「該案中」與參與犯罪組織罪時間
    較為密切之首次加重詐欺犯行論以參與犯罪組織罪及加重詐
    欺罪之想像競合犯，而其他之加重詐欺犯行，祗需單獨論罪
    科刑即可，無需再另論以參與犯罪組織罪，以避免重複評價
    。是如行為人於參與同一詐欺集團之多次加重詐欺行為，因
    部分犯行發覺在後或偵查階段之先後不同，肇致起訴後分由
    不同之法官審理，為裨益法院審理範圍明確、便於事實認定
    ，即應以數案中「最先繫屬於法院之案件」為準，以「該案
    件」中之「首次」加重詐欺犯行與參與犯罪組織罪論以想像
    競合。縱該首次犯行非屬事實上之首次，亦因參與犯罪組織
    之繼續行為，已為該案中之首次犯行所包攝，該參與犯罪組
    織行為之評價已獲滿足，自不再重複於他次詐欺犯行中再次
    論罪，俾免於過度評價及悖於一事不再理原則。至於「另案
    」起訴之他次加重詐欺犯行，縱屬事實上之首次犯行，仍需
    單獨論以加重詐欺罪，以彰顯刑法對不同被害人財產保護之
    完整性，避免評價不足（最高法院109年度台上字第3945號
    判決意旨參照）。被告自前述時間加入本案詐欺集團犯罪組
    織後，於其脫離之前，應僅成立參與犯罪組織之單純一罪。
    另被告係於參與本案詐欺集團犯罪組織期間，擔任取款車手
    而犯本案之加重詐欺取財罪、洗錢罪，其所犯參與犯罪組織
    罪、加重詐欺取財罪、洗錢罪，宜認為具有實行行為重合之
    情形，認其係以一行為觸犯上開數罪名，為想像競合犯，應
    依刑法第55條前段規定從一重之加重詐欺取財罪處斷。
四、按想像競合犯之處斷刑，本質上係「刑之合併」。其所謂從
    一重處斷，乃將想像競合犯組成之評價上數罪，合併為科刑
    一罪，其所對應之刑罰，亦合併其評價上數罪之數法定刑，
    而為一個處斷刑。易言之，想像競合犯侵害數法益者皆成立
    犯罪，論罪時必須輕、重罪併舉論述，同時宣告所犯各罪名
    ，包括各罪有無加重、減免其刑之情形，亦應說明論列，量
    刑時併衡酌輕罪部分量刑事由，評價始為充足，然後依刑法
    第55條前段規定「從一重處斷」，非謂對於其餘各罪可置而
    不論。因此，法院決定處斷刑時，雖以其中最重罪名之法定
    刑作為裁量準據，惟於裁量其輕重時，仍應將輕罪合併評價
    在內（最高法院108年度台上字第4405、4408號判決意旨參
    照），洗錢防制法第16條第2項雖規定「犯前2條之罪，在偵
    查或審判中自白者，減輕其刑。」，而組織犯罪防制條例第
    8條第1項亦規定「犯第3條之罪自首，並自動解散或脫離其
    所屬之犯罪組織者，減輕或免除其刑；因其提供資料，而查
    獲該犯罪組織者，亦同；偵查及審判中均自白者，減輕其刑
    。」，被告就其本案犯行於偵查、審理中均自白認罪，惟被
    告就本案犯行既已從一重之刑法加重詐欺罪處斷，無從再適
    用上開條項規定減刑，然被告於偵查、審判中自白洗錢、參
    與犯罪組織之事實，本院於後述量刑時，仍當一併衡酌該部
    分減輕其刑之事由。
五、爰以行為人之責任為基礎，並審酌現今社會詐欺事件層出不
    窮、手法日益翻新，政府及相關單位無不窮盡心力追查、防
    堵，大眾傳播媒體更屢屢報導民眾被詐欺，甚至畢生積蓄因
    此化為烏有之新聞，被告尚值青壯，竟不思循正當途徑獲取
    所需，率爾共同參與本案詐騙集團，並收取贓款以掩飾、隱
    匿犯罪所得所在、流向，所為並非可取，兼衡以被告犯後尚
    知坦承犯行與其本案犯罪情節（包含被告所擔任之角色為依
    指示收款交款之車手、本案告訴人受騙金額非低，被告為與
    告訴人成立調解、和解或進行賠償，被告實際取得款項包含
    車資共10,000元等），另被告為本案犯行之前，並未曾因其
    他刑事犯罪遭判處罪刑確定，有臺灣高等法院被告前案紀錄
    表可參，素行尚佳，暨其自陳智識程度、家庭生活狀況、工
    作（見本院卷第45頁）等一切情狀，量處如主文所示之刑。
六、沒收與否之說明：
  ㈠被告本案共取得10,000元，此經被告供明在卷。而被告雖然
    於準備程序、審理中供稱該筆款項全為車資（見本院卷第37
    、43頁），然依其本案收款過程包含自臺中搭乘火車至嘉義
    ，而後搭乘白牌計程車前往阿里山森林遊樂區，取得款項後
    再搭乘白牌計程車至前述肯德基門市交付款項，再搭乘計程
    車至嘉義火車站轉搭火車回臺中（見警卷第30至31頁），耗
    費相當時間與體力，焉有除了車資以外，未收取其他利益之
    可能？再者，被告於警詢、偵訊中均供稱車資為7,500元（
    見警卷第34頁；偵卷第17頁），益徵其嗣後陳稱該筆10,000
    元均屬車資乙節，顯有避重就輕之情形。況且，沒收係以犯
    罪為原因而對於物之所有人剝奪其所有權，將其強制收歸國
    有之處分；犯罪所得之沒收、追繳或追徵，在於剝奪犯罪行
    為人之實際犯罪所得（原物或其替代價值利益），使其不能
    坐享犯罪之成果，重在犯罪者所受利得之剝奪，兼具刑罰與
    保安處分之性質，故無利得者自不生剝奪財產權之問題。因
    此，即令二人以上共同犯罪，關於犯罪所得之沒收、追繳或
    追徵，亦應各按其利得數額負責，並非須負連帶責任，此與
    犯罪所得財物之追繳發還被害人，因涉及共同侵權行為與填
    補被害人損害而應負連帶返還責任（司法院院字第2024號解
    釋），及以犯罪所得作為犯罪構成（加重）要件類型者，基
    於共同正犯應對犯罪之全部事實負責，則就所得財物應合併
    計算之情形，均有不同。而按刑法第38條之1第1、3、4項分
    別規定：「犯罪所得，屬於犯罪行為人者，沒收之。但有特
    別規定者，依其規定。」、「前2項之沒收，於全部或一部
    不能沒收或不宜執行沒收時，追徵其價額。」、「第1項及
    第2項之犯罪所得，包括違法行為所得、其變得之物或財產
    上利益及其孳息。」，刑法第38條之1第1項規定立法理由：
    「為避免被告因犯罪而坐享犯罪所得，顯失公平正義，而無
    法預防犯罪，現行法第38第1項第3款及第3項對屬於犯罪行
    為人之犯罪所得僅規定得沒收，難以遏阻犯罪誘因，而無法
    杜絕犯罪，亦與任何人都不得保有犯罪所得之原則有悖，爰
    參考前揭反貪腐公約及德國刑法第73條規定，將屬於犯罪行
    為人所有之犯罪所得，修正為應沒收之。」。又刑法第38條
    之1第4項規定立法理由：「依實務多數見解，基於澈底剝奪
    犯罪所得，以根絕犯罪誘因之意旨，不問成本、利潤，均應
    沒收。」明示犯罪所得之沒收，係採取總額原則，亦即不問
    犯罪之成本、利潤均應全部沒收。從而，即使被告所取得之
    10,000元包含其交通往返間所花費之車資，而屬於本案犯罪
    之成本，也均屬於犯罪所得之部分（臺灣高等法院臺中分院
    111年度金上訴字第1245號判決意旨參照），是被告所取得
    之10,000元均是其犯罪所得，應可認定。而被告上開犯罪所
    得雖然並未扣案，也未合法發還與告訴人，但如果予以宣告
    沒收或追徵價額，並無刑法第38條之2第2項所列之情形，仍
    應依刑法第38條之1第1項、第3項宣告沒收，於全部或一部
    不能沒收或不宜執行沒收時，追徵其價額。
  ㈡扣案如附表編號4之物為被告所有，此經被告供明在卷（見本
    院卷第44頁）。本院參酌卷附telegram通訊軟體對話截圖，
    堪認該物對於被告與「天使」從事本案犯行期間，是使用此
    物進行聯繫，而此等聯繫過程對於本案犯行之完成甚有助力
    ，與被告本案犯行甚具關聯性，且若予以宣告沒收，也無刑
    法第38條之2第2項所列之情形，爰依刑法第38條第2項規定
    宣告沒收。
  ㈢扣案如附表編號1至3之物，雖屬被告所有（見警卷第28頁）
    ，且依卷副監視器錄影畫面翻拍照片，堪認附表編號1、2之
    物是被告為本案犯行時所穿著之衣物，而編號3之物則為被
    告為本案犯行時所攜帶之物品（見警卷第99至105頁），然
    被告陳稱該等物品是其平日穿著（見警卷第29頁），則該等
    物品均僅為被告日常生活所需之物，對於其從事本案犯行而
    言，不過僅是偶然經被告穿著或攜帶到現場，並無任何遮蔽
    、掩飾身分之作用或對於本案犯行具有助益之效果，與本案
    犯行之關聯性甚為薄弱，是經本院審酌後認為並無宣告沒收
    之必要。
據上論斷，應依刑事訴訟法第273條之1第1項、第299條第1項前
段，組織犯罪防制條例第3條第1項後段，洗錢防制法第14條第1
項，刑法第11條、第28條、第339條之1第1項第2款、第55條前段
、第38條第2項、第38條之1第1項、第3項，刑法施行法第1條之1
第1項，判決處如主文。
本案經檢察官陳郁雯提起公訴，由檢察官林津鋒到庭執行職務。
中　　華　　民　　國　　111 　年　　9 　　月　　30　　日
                  刑事第五庭  法　官　郭振杰
以上正本證明與原本無異。
如不服本判決應於收受判決後20日內向本院提出上訴書狀，並應
敘述具體理由；其未敘述上訴理由者，應於上訴期間屆滿後20日
內向本院補提理由書（均須按他造當事人之人數附繕本）「切勿
逕送上級法院」。告訴人或被害人如對於本判決不服者，應具備
理由請求檢察官上訴，其上訴期間之計算係以檢察官收受判決正
本之日期為準。
中　　華　　民　　國　　111 　年　　9 　　月　　30　　日
                              書記官  王翰揚

附表：
編號 扣案物品名稱、數量 1. 黑色adidas外套1件 2. 黑色長褲1件 3. 黑色包包1個 4. 行動電話1支（IMEI：000000000000000，含門號0000000000號sim卡1張） 
 
附錄論罪科刑法條：
組織犯罪防制條例第3條：
發起、主持、操縱或指揮犯罪組織者，處三年以上十年以下有期
徒刑，得併科新臺幣一億元以下罰金；參與者，處六月以上五年
以下有期徒刑，得併科新臺幣一千萬元以下罰金。但參與情節輕
微者，得減輕或免除其刑。
具公務員或經選舉產生之公職人員之身分，犯前項之罪者，加重
其刑至二分之一。
犯第一項之罪者，應於刑之執行前，令入勞動場所，強制工作，
其期間為三年。
前項之強制工作，準用刑法第九十條第二項但書、第三項及第九
十八條第二項、第三項規定。
以言語、舉動、文字或其他方法，明示或暗示其為犯罪組織之成
員，或與犯罪組織或其成員有關聯，而要求他人為下列行為之一
者，處三年以下有期徒刑，得併科新臺幣三百萬元以下罰金：
一、出售財產、商業組織之出資或股份或放棄經營權。
二、配合辦理都市更新重建之處理程序。
三、購買商品或支付勞務報酬。四、履行債務或接受債務協商之
    內容。
前項犯罪組織，不以現存者為必要。
以第五項之行為，使人行無義務之事或妨害其行使權利者，亦同
。
第五項、第七項之未遂犯罰之。

洗錢防制法第14條：
有第二條各款所列洗錢行為者，處七年以下有期徒刑，併科新臺
幣五百萬元以下罰金。
前項之未遂犯罰之。
前二項情形，不得科以超過其特定犯罪所定最重本刑之刑。

中華民國刑法第339條之4：
犯第三百三十九條詐欺罪而有下列情形之一者，處一年以上七年
以下有期徒刑，得併科一百萬元以下罰金：
一、冒用政府機關或公務員名義犯之。
二、三人以上共同犯之。
三、以廣播電視、電子通訊、網際網路或其他媒體等傳播工具，
    對公眾散布而犯之。前項之未遂犯罰之。